【裁判字號】    97,交上訴,1229
【裁判日期】    971209
【裁判案由】    過失致死
【裁判全文】
臺灣高等法院臺南分院刑事判決      97年度交上訴字第1229號
上  訴  人  臺灣臺南地方法院檢察署檢察官
被      告  甲○○
選任辯護人  施承典  律師
上列上訴人因被告過失致死案件，不服臺灣臺南地方法院96年度
交訴字第55號中華民國97年8月26日第一審判決（起訴案號：臺
灣臺南地方法院檢察署96年度偵字第45號），提起上訴，本院判
決如下：
    主  文
上訴駁回。
    理  由
一、本件公訴意旨略以：被告甲○○係興南汽車客運股份有限公
    司(以下簡稱興南公司)之司機，平日駕駛該公司營業大客車
    載運乘客 ，乃從事駕駛業務之人。其於民國94年12月29日17
    時許，駕駛車牌號碼FU—552號營業大客車，沿臺南市○○
    區○○路由南往北方向行駛，行經該路88號前，本應注意超
    車時應於前行車減速靠邊或表示允讓始得超越，且超越時須
    於前車左側保持半公尺以上之間隔超過，而依當時情形並無
    不能注意之情形，竟疏未注意保持超越之安全間隔，適前方
    之乙○○騎乘車牌號碼G9Y—708號重型機車搭載黃盟嘉，沿
    相同方向行駛在前，甲○○於超越該機車時，未保持安全距
    離而擦撞乙○○所騎乘之機車，乙○○、黃盟嘉因而人車倒
    地，乙○○致受有：「左側足背鈍傷合併挫傷」之傷害；黃
    盟嘉則因遭上開營業大貨車輾壓頭部，造成頭骨碎裂腦實質
    溢出而當場死亡。因認被告甲○○涉犯刑法第276條第2項之
    業務過失致死罪與同法第284條第2項前段之業務過失傷害罪
    。
二、程序部分：
    (一)被告以外之人於審判外之言詞或書面陳述，除法律有規
        定者外，不得作為證據。又證人、鑑定人依法應具結而
        未具結者，其證言或鑑定意見，不得作為證據，刑事訴
        訟法第159條第1項、第158條之3定有明文，證人即告訴
        人乙○○於警訊時之證述，係被告以外之人於審判外之
        陳述，且被告不同意作為證據，檢察官復未證明證人先
        前於警訊中之證述，「具有較可信之特別情況，且為證
        明犯罪事實存否所必要」，其於94年12月30日檢察官偵
        查中，分別就其有關本案被害事實所為之證述，依法應
        具結卻未命具結，揆諸前開說明，自無證據能力，不得
        為本案證據。
    (二)道路交通事故調查報告表(一)(二)、道路交通事故現場圖、
        現場照片51張、告訴人乙○○就診之郭綜合醫院診斷證
        明書、勘驗筆錄、相驗屍體證明書、驗斷書、臺灣省臺
        南區車輛行車事故鑑定委員會出具之95年6月15日南鑑
        字第0955902120號函附鑑定意見書、臺灣省車輛行車事
        故覆議鑑定委員會95年8月14日府覆議字第0950100638
        號函、國立交通大學96年9月27日交大管運字第0960014
        461號函所附之行車事故鑑定意見書等，雖係審判外之
        書面陳述，惟檢察官及被告於原審及本院審判程序中，
        均已表示同意作為證據，經審酌各該言詞及書面陳述作
        成時之情況，認為適當，得作為證據。
三、實體部分：
    (一)訊據被告甲○○，對於係興南公司司機，執行業務時，
        於上揭時地與告訴人乙○○所騎乘之機車發生撞擊肇事
        ，告訴人乙○○因此受有上揭傷害，被害人黃盟嘉因此
        死亡之結果並不否認，惟辯稱：伊當時我沿中山路外側
        快車道，由南向北行駛，見伊車同向正前方有一部機車
        行駛中，伊按鳴喇叭後對方車便向右駛至外側，伊車頭
        已超越過對方機車時，不知何原因對方機車又向左偏過
        來撞伊車，伊自後視鏡見對方機車跌倒，即緩慢停車，
        伊並無超速或違規，係告訴人機車於超車時突然偏左行
        駛，未保持安全間距，以致肇事，伊並無過失等語。
    (二)按犯罪事實應依證據認定之，無證據不得認定其犯罪事
        實；又不能證明被告犯罪者，即應諭知無罪之判決，刑
        事訴訟法第154條第2項、第301條第1項，分別定有明文
        。本件公訴人認定被告涉有過失致死等罪嫌，係以：被
        告超車時違反道路交通安全規則 (以下簡稱安全規則)
        第101條第1項第5款、第94條第3項之規定，疏未注意前
        方被害人及告訴人機車，超越時未於前車左側保持半公
        尺以上之間隔超過，貿然超車致擦撞機車而肇事。且依
        道路交通事故現場圖所示，現場留有被告所駕駛車輛輪
        胎拖滑痕2.6公尺，且係自外側車道向右外偏至機慢車
        優先道，足見係被告駕車往右外偏向行駛致與該機車發
        生擦撞，故被告應負過失責任云云，經查：
        (I)被告甲○○對於其係興南公司之司機，係從事駕駛
            業務之人。於上揭時地駕駛上揭車輛超車時與乙○
            ○騎乘搭載黃盟嘉之機車，發生撞擊，告訴人乙○
            ○因此受有事實欄所示之傷害，黃盟嘉因此死亡之
            事實，並不否認，並有道路交通事故現場圖、現場
            照片51張、告訴人乙○○就診之郭綜合醫院診斷證
            明書、勘驗筆錄、相驗屍體證明書、驗斷書等可供
            證明，此部分事實當可認定。
        (II)被告於警訊中供稱：當時我沿中山路外側快車道，
            南向北行駛至事故地點時，我車同向正前方有一部
            機車行駛中，當時我看見對方時有按鳴喇叭，對方
            車有聽到我喇叭聲後便向右駛至外側，當我車車頭
            已超越過對方機車時，不知何原因對方機車又向左
            偏過來我車右前輪，後我就聽到一聲撞擊聲並查看
            我車右後視鏡見對方機車跌倒 (詳相驗卷第10頁、
            第11頁)、於偵查中供稱：當時我開在外側車道，
            看到我的正前方有台機車，我按喇叭，對方機車有
            駛至外側，當我超過對方機車時，對方又向左偏進
            等語 (詳相驗卷第73頁)及於原審供稱：「當時告
            訴人機車是騎在外側快車道中間，不是騎在機慢車
            優先道與外側車道中間，我有按喇叭2次，告訴人
            有聽到，我要過去的時候，過到一半，告訴人左偏
            」、「被害人機車行駛於我的正前方，我按喇叭的
            目的是要讓被害人知道我的車子從她後面來，機車
            閃避到機車道後我才超越，是被害人機車突然偏左
            」 (詳原審卷第80頁、第81頁、第85頁、第89頁)
            ，被告供詞前後一致，並無矛盾，並無不可採信之
            處，故被告所辯：肇事前曾經依上揭安全規則超車
            之規定按鳴喇叭，待告訴人機車靠邊表示允讓後，
            超越告訴人機車及被害人機車於靠邊後突然左偏一
            節，應可採信。
        (III)本件肇事經送國立交通大學 (以下簡稱交通大學)
            鑑定結果，認：「現場刮地痕顯示倒地瞬間機車之
            運動方向，推算機車滑行時之角度約12.8度。機車
            乘客頭部遭大客車輪輾擠而致血液柱右前 (東北)
            方噴濺，以標線寬10 公分為基礎，推估大客車瞬
            間右後輪距離快慢車道線約70公分，比對刮痕起點
            距離快慢車道線0.6公尺，兩者應屬合理且相符。
            大客車右前輪弧上暗黑色條狀刮痕高度約116公分;
            機車把手、後視鏡高度約100、113公分，左後視鏡
            外型呈圓弧狀並無尖銳或凸角構造，且無點狀刮觸
            痕跡。大客車在肇事前10分鐘車速約維持在20公里
            /小時以下，僅兩度瞬間達到26、22公里/小時，以
            此慢速尚難造成刮痕維持水平若干距離 (大客車輪
            弧正上方)；研判大客車右前輪弧上暗黑色刮痕非
            本次事故所造成。大客車右側車身下部藍底白字(3
            737.2972)有『右上往左下』之表面灰塵擦痕，推
            斷即機車騎士與乘客跌落時接觸所致，因無其他跡
            證鑑識紀錄，尚無法明確認定兩車接觸點。現場機
            慢車優先道順暢無阻，機車騎士亦從未陳述任何道
            路障礙或異狀。綜合研析：就大客車車速紀錄、行
            駛軌跡推斷，大客車往右偏駛而擦撞機車，導致本
            事故之可能性極低」，有國立交通大學96年9月27
            日交大管運字第0960014461號函所附之行車事故鑑
            定意見書附卷可按 (附於原審卷第26、27頁)。該
            鑑定內容已排除被告所駕大客車右前輪處與被告機
            車車身發生撞擊之可能性，告訴人機車跌落地面前
            若有撞擊，較有可能之撞擊處在被告車身標示「37
            37.2972」電話號碼之前方某處，此處已為被告車
            輛車身中間近後輪處，依此足認2車發生撞擊前，
            被告車輛已有近1半之車身在告訴人機車之側面或
            前方，如被告車輛未保持安全間隔超車，2車之撞
            擊點應在被告車輛之右前車頭處，而非在被告車身
            中間處，再參以告訴人乙○○自承所騎乘之機車係
            向左倒地觀之 (詳原審卷第79頁)，如告訴人乙○
            ○所騎乘之機車係被大客車超車擦撞，衡情應向右
            倒地，不可能向左倒地，從而交通大學之鑑定，應
            屬可信。
        (Ⅳ)再據卷附之肇事現場圖所示：2車撞擊地點有向東
            北方向傾斜之機車刮地痕4.5公尺及同方向傾斜之
            輪胎拖滑痕2.6公尺，該刮地痕起點位於外側車道
            與機慢車優先道邊線0.4公尺及0.2公尺處，再往北
            方被害人頭部遭被告車輛碾壓處，距外側車道與機
            慢車優先道邊線約0.3公尺 (即外側車道寬3.2公尺
            減去被害人腦漿位置至中山路快慢車道分隔線2.9
            公尺，等於0.3公尺)，二者間位置相當，依此相對
            位置觀之，被告大客車於撞擊被害人機車前後並無
            偏向行駛之狀況，此亦與上開交通大學之鑑定所認
            定之情節相符。況肇事地點距離被告大客車曾經停
            靠之站牌僅約7、80公尺，距下一站應停靠之站牌
            處亦有2、300公尺之遙，此據被告供明在卷 (詳原
            審卷第86頁)，而肇事地點為鬧區，車輛行人均多
            ，就此觀之被告似無於超車之際，再予變換車道偏
            右行駛之必要。再被害人機車之輪胎拖痕與機車倒
            地後之刮地痕，係機車依其行進方向之慣性及撞擊
            被告大客車之反作力，所造成向東北方向滑行之事
            實，由此根本無法認定被告大客車是否有偏向行駛
            之事實，公訴人逕以「現場留有被告所駕駛車輛輪
            胎拖滑痕2.6公尺，且係自外側車道向右外偏至機
            慢車優先道，足見係被告駕車往右外偏行駛致與該
            機車發生擦撞」等語，認定被告大客車偏右行駛而
            擦撞告訴人機車，非但與事實不符，且顯然違反經
            驗法則，而不足採。
        (Ⅴ)至臺灣省臺南區車輛行車事故鑑定委員會出具之95
            年6月15日南鑑字第0955902120號函附鑑定意見書
            ，雖認被告駕駛大客車，行經肇事地點道路，超越
            未保持安全間隔，為肇事原因；告訴人駕駛機車正
            常行駛無肇事因素云云 (附於相驗卷第103頁、第1
            04頁)，惟此鑑定結果經臺灣省車輛行車事故覆議
            鑑定委員會不採，覆議鑑定委員會認：「依現有卷
            附資料無法研判確認肇事責任，但可確定被告甲○
            ○於超越前方機車時發生擦撞，碰撞時重機車行駛
            於外側車道內而非於機慢車優先道內」，此部分核
            與與交通大學鑑定結果完全相同，依此亦足認覆議
            結果及交通大學鑑定較為可採。
        (Ⅵ)至被告超車前是否曾經按鳴喇叭部分，雖僅有被告
            之供述為證，且為告訴人即證人乙○○於本院審理
            中所否認，然依上揭被告就有關曾經按鳴喇叭之供
            述前後一致並無矛盾，且查無被告於超車時未曾按
            鳴啦叭之證據，自不得遽為被告不利之認定。況被
            告大客車與告訴人機車跌落地面前發生撞擊時，被
            告大客車車身已過告訴人機車近1半之車身，縱認
            被告超車前未曾鳴按喇叭，告訴人肇事前亦應早己
            知悉被告駕駛大客車駛來，依此縱然被告大客車於
            超車前未曾按鳴喇叭，與肇事之結果間，亦已無任
            何因果關係。
        (Ⅶ)被告所駕駛者為大客車，與一般自用小客車不同
            ，駕駛人較難感覺車身細小之撞擊。而本件肇事告
            訴人機車在跌落時摩擦被告車身之前，可能未與被
            告大客車擦撞，若有擦撞亦甚為微小，因此未於被
            告大客車車身上遺留肉眼可見之撞擊痕跡，而僅留
            有告訴人機車倒地時與車身接觸之表面灰塵擦痕；
            且機車車身亦查無相對應之接觸痕跡，此亦有上開
            交通大學鑑定結果可稽。而上揭表面灰塵擦痕所在
            大客車車身位置亦已在大客車車身中間處，因此2
            車若有擦撞，被告亦極可能無法察覺2車擦撞之震
            動，僅得以聽到告訴人機車倒地滑行之聲音為肇事
            判斷之基礎。然一般車輛駕駛人於行進中，對於聽
            聞機車倒地之聲響與感覺車身撞擊之震動反應不同
            ，車輛駕駛人於行進中感覺車身撞擊震動時，駕駛
            者通常可立即明白係自己所駕之車輛與他車發生撞
            擊，可即時為如踩煞車等反應措施；而駕駛人於行
            進中聽聞機車倒地滑行之聲音時，駕駛者第一時間
            僅能知悉有車輛肇事摔倒，然無法知悉係何人肇事
            ，尚需駕駛者透過目視，如轉頭或透過後視鏡觀看
            ，始能瞭解是何人之車輛發生肇事，進而採取避免
            損害擴大之避煞措施，此時不可能苛責所有之車輛
            駕駛人於聽聞機車倒地滑行之金屬撞擊聲，於尚未
            觀看倒地聲在何處時，均能立即反應避煞。而本件
            肇事自告訴人機車倒地滑行時起至被告大客車後輪
            碾壓被害人頭部時止，不過5、6公尺之距離。且機
            車倒地後滑行時，被告大客車亦同時向前方行駛，
            並非於告訴人機車倒地滑行至前方約5、6公尺之距
            離後，被告大客車始於5、6公尺之後方向前方行駛
            。因此即難以被告於聽聞告訴人機車倒地滑行聲，
            發現係自己車輛肇事後，於5、6公尺之距離間未能
            立即反應避煞，而有過失。此外被告肇事後雖將大
            客車停放於距肇事現場40餘公尺處，然此僅為被告
            肇事後之行為，與被告駕車是否有過失無關，況肇
            事地點人車均多已如前述，被告所駕者為大客車，
            肇事後既無法停放於路邊，停放外側車道又嚴重阻
            礙交通，復不得逕行駛離現場，因此未停留於現場
            ，而將該車輛駛至距離肇事地點40餘公尺處停放，
            惟此尚不得為被告過失駕車之依據。又被告於警訊
            時起雖均稱係其車輛前輪處與告訴人機車發生撞擊
            云云 ，然此為承辦此案之警員所告知，並非肇事
            當時被告所知之事實，此據被告於原審審理中供明
            在卷 (詳原審卷第81頁、第87頁)，且有關上揭車
            身撞擊點之供述，亦與事實不符，均如前述，故此
            部分事實亦不足為認定被告具有過失之依據。
        (Ⅷ)按汽車欲超越同一車道之前車時，須先按鳴喇叭二
            單響或變換燈光一次，但不得連續密集按鳴喇叭或
            變換燈光迫使前車允讓；前行車駕駛人聞後行車按
            鳴喇叭或見後行車顯示超車燈光時，如車前路況無
            障礙，應即減速靠邊或表示允讓，並注意後行車超
            越時之行駛狀況；前行車減速靠邊或以手勢或亮右
            方向燈表示允讓後，後行車始得超越；超越時應顯
            示左方向燈並於前車左側保持半公尺以上之間隔超
            過，行至安全距離後，再顯示右方向燈駛入原行路
            線。次按汽車行駛時，駕駛人應注意車前狀況及兩
            車併行之間隔，並隨時採取必要之安全措施。道路
            安全規則第101條第1項第3、4、5款，第94條第3款
            ，分別定有明文。本件肇事既非被告違反上開道路
            安全規則之過失，而係告訴人乙○○駕駛車輛未依
            上揭安全規則第94條第3款之規定，保持安全間隔
            左偏行駛所致，因此被害人之死亡與告訴人所受之
            傷害與被告之駕駛行為間即無任何因果關係。至告
            訴人雖於原審審理中證稱係被告大客車超車時撞擊
            機車云云，然查告訴人所述不實，已如前述，且告
            訴人為本件肇事之機車駕駛人，其導致被害人死亡
            ，如有過失即應負過失致死之刑事責任，甚難期待
            其為真實之陳述，故不足以為認定被告犯罪之證明
            ，並予敘明。
    (三)此外又查無其他任何積極之證據，足認被告有過失之犯
        行，因此原審以不能證明被告犯罪而諭知無罪之判決，
        核無不合，檢察官上訴意旨，仍執前詞，指摘原判決不
        當，並無可取，為無理由，應予駁回。
四、據上論斷，應依刑事訴訟法第368條，判決如主文。
本案經檢察官江守權到庭執行職務
中    華    民    國    97    年    12    月    9    日
                  刑事第五庭  審判長法  官  楊明章
                                    法  官  楊子莊
                                    法  官  戴勝利
以上正本證明與原本無異。
業務過失致死罪檢察官如不服本判決應於收受本判決後十日內向
本院提出上訴書，其未敘述上訴理由者並得於提起上訴後十日內
向本院補提理由書。
業務過失傷害罪不得上訴。
                                    書記官  陳淑貞
中    華    民    國    97    年    12    月    9     日
書記官陳淑貞
中    華    民    國    97    年    12    月    9     日


司法院資訊處製作；財團法人民間司法改革基金會備份。
